【裁判字號】    88,訴,1855
【裁判日期】    890410
【裁判案由】    違反稅捐稽徵法等
【裁判全文】
臺灣高雄地方法院刑事判決                        八十八年度訴字第一八五五號
    公  訴  人  臺灣高雄地方法院檢察署檢察官
    被      告  甲○○
右列被告因違反稅捐稽徵法等案件，經檢察官提起公訴（八十八年度偵字第七八七七
號），本院判決如左：
    主  文
甲○○無罪。
    理  由
一、本件公訴意旨略以：被告甲○○係址設高雄市三民區○○○路八十五巷七號華瑋
    企業社之負責人，係依法應納稅之義務人，其明知丙○○並未在上開企業社工作
    及支薪，竟以丙○○曾自民國八十三年一月間起至同年九月止，在該企業社工作
    ，並支領工資共新台幣（下同）十六萬二千元等不實事項，製成各類所得扣繳暨
    免扣繳憑單，以詐術向財政部高雄市國稅局三民稽徵所提出申報，使之營造成本
    增加，營利所得減少，以此方法逃漏八十三年度營利事業所得稅，足以生損害於
    丙○○及稅捐稽徵機關對於稅捐稽徵之正確性，因認被告涉犯刑法第二百十六條
    、第二百十五條之行使從事業務者，登載不實事項於業務上文書罪及稅捐稽徵法
    第四十一條納稅義務人，以詐術逃漏稅捐罪。
二、按犯罪事實應依證據認定之，無證據不得推定其犯罪事實，刑事訴訟法第一百五
    十四條定有明文。又認定不利於被告之事實，須依積極證據，苟積極證據不足為
    不利於被告事實之認定時，即應為被告有利之認定，更不必有何有利之證據，最
    高法院三十年上字第八一六號著有判例可資參照。訊據被告甲○○固不諱言曾於
    民國八十二年十月十三日起至八十四年十一月二十三日間，擔任「華瑋企業社」
    之名義負責人之事實，惟堅決否認有何違反稅捐稽徵法及行使偽造文書等犯行，
    並辯稱：伊僅係該企業社之掛名負責人，該企業社之實際經營及管理行為者，係
    伊丈夫陳萬福等語。而本件公訴人認被告涉犯上開罪嫌，無非係以被告前開企業
    社之登記負責人，而被害人丙○○未在該企業社工作九個月之事實，有證人丙○
    ○陳報之檢舉書及證人顏惠娟於偵查時之證言等為其論罪之主要依據。經查：
（一）上開「華瑋企業社」係於八十二年十月十三日，以資本額六萬元，由被告甲○
      ○擔任名義負責人，並於八十四年十一月二十三日起，變更負責人為陳萬福之
      獨資商號事實，有高雄市政府建設局八十八年十一月十日八十八高市建設二字
      第○三八八四二號函附之「華瑋企業社」營利事業登記相關資料影本一份附卷
      可稽，合先敘明。
（二）而前開「華瑋企業社」以丙○○曾自八十三年一月間起至同年九月止，在該企
      業社工作向其支領工資共十六萬二千元之不實事項，製成各類所得扣繳暨免扣
      繳憑單，以詐術向財政部高雄市國稅局三民稽徵所提出申報，使之營造成本增
      加，營利所得減少，以此方法逃漏八十三年度營利事業所得稅之事實，則有證
      人丙○○於本院審理時及證人顏惠娟於偵查時結證述綦詳，並有財政部高雄市
      國稅局八十八年三月十七日財高國稅法字第八八○一一九二七號函附之檢舉書
      、各類所得扣繳暨免扣繳憑單、中華民國八十三年度營利事業所得稅結算申報
      書等在卷可佐，顯見「華瑋企業社」確有逃漏營業稅及行使偽造文書之犯行無
      訛。
（三）然被告並未實際經管上開企業社等節，則據證人陳萬福於本院審理時證稱：上
      開「華瑋企業社」自設立之初起，即由其實際經營管理，被告並未介入經營管
      理行為，本件丙○○受雇於「華瑋企業社」，支領工資十六萬二千元等情，係
      其根據該企業社相關工程之小包工頭彙報資料後，交由計帳業者乙○○製成各
      類所得扣繳暨免扣繳憑單，向財政部高雄市國稅局三民稽徵所提出申報等語，
      而證人即承辦「華瑋企業社」報稅之計帳業者乙○○於本院審理時亦結證稱：
      上開企業社之名義負責人係甲○○，但實際經營管理者係陳萬福等語，兩者互
      核以觀，上開華瑋企業社之實際負責人應係陳萬福無訛，被告僅係單純掛名之
      負責人，從而，本件「華瑋企業社」以丙○○曾自八十三年一月間起至同年九
      月止，在該企業社工作之不實事項，製成各類所得扣繳暨免扣繳憑單，以詐術
      向財政部高雄市國稅局三民稽徵所提出申報等行為，應係證人陳萬福所為。
（四）按商業登記法所規定之商業負責人，於其商號逃漏稅捐時，依稅捐稽徵法第四
      十七條第三款規定，固得科處刑罰；但其納稅義務人仍屬商號，非負責人之自
      然人（八十年度台上字第九四三號裁判亦採同此見解），而該法第四十一條之
      處罰對象為納稅義務人，同法第四十七條第三款之規定係將納稅義務人（商業
      登記法規定之商業負責人）之責任，基於刑事政策之考慮，於其應處徒刑範圍
      轉嫁於商業負責人，故於此種情形而受罰之商業負責人，乃屬「代罰」之性質
      ，然此所謂之商業負責人，仍應以實際負責經營管理之人為處罰對象，且如實
      際負責人非商業登記法規定之商業負責人，則應依同法第四十三條第一項之幫
      助犯論處（司法院七十二年四月三十日【七二】廳刑一字第三七六號函，可資
      參酌），綜上以觀，本件偽造「華瑋企業社」各類所得扣繳暨免扣繳憑單，以
      詐術向財政部高雄市國稅局三民稽徵所提出申報，使之營造成本增加，營利所
      得減少，以此方法逃漏八十三年度營利事業所得稅，足以生損害於丙○○及稅
      捐稽徵機關對於稅捐稽徵正確性等節，既係陳萬福所為，自與被告無涉，自難
      僅因被告係該企業社登記負責人，即謂有偽造文書及違反稅捐稽徵法之行為。
      此外，本院復查無其他積極證據足資審認被告有公訴人所指之上開犯行，犯罪
      既不能證明，依法自應為被告無罪之諭知。
三、又陳萬福涉犯刑法第二百十六條、第二百十五條之行使從事業務者，登載不實事
    項於業務上文書罪及稅捐稽徵法第四十三條第一項之幫助「華瑋企業社」以詐術
    逃漏稅捐罪嫌部分，另請檢察官簽分偵辦。
據上論斷，應依刑事訴訟法第三百零一條第一項判決如主文。
中    華    民    國    八十九    年四      月        十        日
                                  臺灣高雄地方法院刑事第一庭
                                      法  官    邱基峻
右正本證明與原本無異。
如不服本判決，應於判決送達後十日內，向本院提出上訴狀。
                                      書記官    王美玲
中    華    民    國    八十九    年      四      月        十一      日


司法院資訊處製作；財團法人民間司法改革基金會備份。
